臺灣高等法院民事判決　　　　　　　　　 96年度上字第109號
上　訴　人　　丙○○
　　　　　　　甲○○
共　　　同
訴訟代理人　　林財生律師
被 上訴 人　　香港商蘋果日報出版發展有限公司台灣分公司
兼法定代理人　丁○○
被 上訴 人　　乙○○
　　　　　　　戊○○
　　　　　　　甯璋瑜
共　　　同
訴訟代理人　彭安國律師
上列當事人間請求侵權行為損害賠償事件，上訴人對於中華民國
95年12月22日台灣台北地方法院95年度訴字第9568號第一審判決
提起上訴，本院於96年10月16日言詞辯論終結，判決如下：
    主  文
上訴駁回。
第二審訴訟費用由上訴人負擔。
    事實及理由
一、上訴人主張：
  (一)上訴人丙○○、甲○○分別於民國（下同）74年間、75年6
    月間經考試院中醫師檢覈考試及格，並由行政院衛生署（下
    稱衛生署）發給中醫師證書，且加入台北市中醫師公會，為
    依考試法、醫師法規定，領有證書、具有醫師資格之合格醫
    師。詎被上訴人香港商蘋果日報出版發展有限公司台灣分公
    司（下稱蘋果日報出版公司）竟於95年4月9日在其發行之「
    蘋果日報」第4版，以標題刊載「踢爆千名密醫違法看診」
    ，文中並指上訴人丙○○「竟是沒有合格醫師證書的密醫」
    、指上訴人甲○○「未經中醫師考試，取得證書」（以下合
    稱系爭報導）。惟查伊等2人均經考試院中醫師針灸科檢覈
    及格而領有考試及格證書，且經衛生署發給中醫師證書，而
    非系爭報導所載「沒有合格醫師證書的密醫」，是被上訴人
    所為不實報導，已嚴重損害伊等之名譽；被上訴人丁○○為
    被上訴人蘋果日報出版公司之負責人兼蘋果日報之發行人，
    被上訴人乙○○為總編輯，被上訴人戊○○、己○○為該報
    記者，均為被上訴人蘋果日報出版公司之受僱人，其等對於
    前揭侵害伊等名譽之行為，自應負連帶賠償責任。
  (二)於91年修訂之醫師法第3條第4項規定，所限制者乃尚未回國
    執業之取得僑中字中醫師證書之人，而非限制已回國執業之
    領有僑中字中醫師證書之人，系爭報導所列之陳天順亦為取
    得僑中字證書而未於94年12月31日筆試及格，惟主管機關仍
    許其執業至98年，足徵前開醫師法第3條第4項規定，尚非可
    適用。
  (三)伊等具有醫師資格，自非一般所稱之密醫，且「密醫」二字
    非屬法律用語，而係一般社會上對於不具有醫師資格、醫療
    專業知識、技術，而從事醫療行為之人之俗稱，另寓有該人
    為私利而置公眾之健康於不顧，缺乏道德良知者，為嚴重非
    價、貶抑他人之用語，非為單純之評論。伊等2人因執業屢
    遭刑事偵辦，惟均經認非屬密醫而經無罪判決或不起訴處分
    ，系爭報導攻詰伊等2人為密醫，顯與事實不符。
  (四)原判決所引「真實惡意」原則應非判斷民事侵權責任之必要
    責任條件，民法第195條關於名譽被侵害之規定，並無如刑
    法第310條第3項前段之免責規定，縱行為人有相當理由確信
    其所指摘或傳述足以毀損他人名譽之事項為真實，亦不能據
    以免除侵權行為之民事賠償責任。此觀大法官釋字第509號
    解釋理由書指出「……況一旦妨害他人名譽均得以金錢賠償
    而了卻責任，豈非享有財富者即得任意誹謗他人名譽，自非
    憲法保障人民權利之本意。」等語，可知大法官對於刑事不
    法與民事不法之區別有所體認，並認採民事賠償與回復原狀
    之法律效果係對言論自由之適當限制，是釋字第509號適用
    範圍應限縮不及於民事不法之認定。
  (五)系爭報導內文及查證結論，均完全無法得出「伊等為密醫」
    之結論，故其標題顯與內容不符，而屬逾越合理必要範圍之
    誇張渲染，因此侵害伊等名譽，不宜認為非出於惡意，其誇
    張係為迎合大眾，以增加銷量，顯係出於商業性目的之考量
    ，顯與內容不符之部分，即具有惡意，標題與內容有所落差
    又因商業目的，而非出於新聞報導之必要、合理範圍，因此
    所致他人名譽貶損，即無法律上理由要求受害人容忍，應使
    其負侵權行為責任。遑論惡意與否非民事侵權行為成立要件
    ，原判決以被上訴人誇張之標題欠缺惡意而否定其侵權責任
    ，要非適法。
  (六)被上訴人所發行之刊物，行銷全台，每日發行份數逾50萬，
    對伊等名譽之侵害，自屬情節重大。爰本於民法第184條第1
    項前段、第185條、第188條、第195條規定之侵權行為法律
    關係，請求被上訴人連帶賠償伊等非財產上之損害等語。並
    聲明：(1)被上訴人應連帶給付上訴人丙○○、甲○○各新台
    幣（下同）100萬元，及均自起訴狀繕本送達之翌日起至清
    償日止，按年息5%計算之利息(2)願供擔保，請准宣告假執行
    。原審駁回上訴人之訴，上訴人不服提起上訴，並於本院聲
    明：(1)原判決廢棄。(2)被上訴人應連帶給付上訴人丙○○、
    甲○○各100萬元，及均自起訴狀繕本送達翌日起至清償日
    止，按年息5%計算之利息
二、被上訴人則以：
  (一)被上訴人丁○○係蘋果日報之行政總裁，負責公司經營方針
    、高層人事案之決定，及公司盈虧之管控，不參與編務事宜
    ，對於系爭報導並未參與；被上訴人乙○○雖擔任總編輯，
    惟報社採分層負責之模式，總編輯僅負責決定頭版新聞及審
    閱如第1版、第2版之版面重要新聞內容及標題，系爭報導位
    於第4版，並未經總編輯審閱；被上訴人己○○僅配合撰稿
    記者負責尋訪衛生署相關人員及法令提供撰稿記者參考，並
    未實際撰寫本文，衡情其3人應不具民法第184條第1項前段
    侵權行為人主觀上應具備之故意過失要件。
  (二)上訴人等雖領有僑中字中醫師證書，惟未依醫師法第3條第4
    項規定，於94年12月31日前經中醫師檢覈筆試及格，取得台
    中字中醫師證書，即不得在國內執行中醫師業務，其等是否
    仍具一般人所認知之「合格醫師」，已非無疑，上訴人等無
    視法律規定持僑中字中醫師證書在國內執行中醫師業務，不
    具「行醫資格」，而以密醫稱之，大眾似無因系爭報導而有
    誤認上訴人不具「醫師資格」之可能。且系爭報導非僅有標
    題上「密醫」字樣，尚有內文詳細介紹法律如何規定、僑中
    字與台中字中醫師證書之不同、上訴人等係如何違法看診等
    ，並訪問台北市衛生局醫謢管理處處長、台北市中醫師公會
    總幹事等人，且將訪問內容刊出；又系爭報導所指中醫師從
    事醫療業務之合法與否，涉及國民健康之公共利益，故綜合
    全篇報導內文，可知系爭報導應屬真實而無任何虛捏造假之
    處，且具有公益性，伊等即無侵權行為可言。再依醫師法第
    6條規定經醫師考試及格者，得請領醫師證書，取得台中字
    中醫師證書，意在促使國內行醫之醫師取得一定之資格，此
    為過去衛生單位查獲以「僑中字」執業之中醫師，皆以違反
    醫師法第28條送辦之故，上訴人不具行醫資格，與不具醫師
    資格卻仍執行醫療業務差異幾希。
  (三)系爭報導「密醫」2字應屬評論，而非屬事實之報導，按真
    實善意不罰原則應屬普世共通原則，足以平衡憲法所保障之
    言論自由與名譽權間所作之客觀規範，當亦得作為認定民事
    上是否侵害名譽權、構成侵權行為責任之判斷標準。此參釋
    字509號解釋蘇俊雄、吳庚大法官之協同意見書即明。對於
    新聞評論只要對於可受公評之事項，縱然不留餘地或尖酸刻
    薄之批評，只要未逾越故意辱罵之範圍，應排除其違法性等
    語，資為抗辯。並於本院聲明：上訴駁回。
三、兩造不爭執之事項：
  (一)被上訴人丁○○為被上訴人蘋果日報出版公司之法定代理人
    ，被上訴人乙○○為該公司發行「蘋果日報」之總編輯，被
    上訴人戊○○、己○○則為「蘋果日報」之記者。
  (二)於95年4月9日，在被上訴人蘋果日報出版公司所發行之「蘋
    果日報」第4版，刊登標題為「踢爆千名密醫違法看診」，
    文中並指上訴人丙○○「竟是沒有合格醫師證書的密醫」、
    指上訴人甲○○「未經中醫師考試，取得證書」之系爭報導
    ，有系爭報導附卷可稽。
  (三)上訴人等領有僑中字中醫師證書，然未依醫師法第3條第4項
    規定，於94年12月31日前經中醫師檢覈筆試及格，取得台中
    字中醫師證書，並有上訴人之考試院醫師考試及格證書、中
    醫師證書等件在卷可稽。
四、上訴人又主張：系爭報導指稱伊等為「密醫」，其標題顯與
    內容不符，為不實之報導，侵害伊等之名譽權等語。然此為
    被上訴人等所否認，並以前開情詞置辯。則本件所應審究者
    厥為：系爭報導指稱上訴人等為密醫是否侵害上訴人等之名
    譽？被上訴人等是否應負侵權行為損害賠償責任？茲分別論
    述如下：
  (一)按言論自由為人民之基本權利，憲法第11條有明文保障，國
    家應給予最大限度之維護，俾其實現自我、溝通意見、追求
    真理及監督各種政治或社會活動之功能得以發揮，惟為兼顧
    對個人名譽、隱私及公共利益之保護，法律尚非不得對言論
    自由依其傳播方式為合理之限制，大法官會議釋字第509 號
    著有解釋可稽。美國判例上創造之「真實惡意」（actual
    malice）原則，同理最高法院93年台上字第1979號判決意旨
    亦明揭斯旨「……倘依行為人所提證據資料，可認有相當理
    由確信其為真實，或對行為人乃出於明知不實故意捏造或因
    重大過失、輕率、疏忽而不知其真偽等不利之情節未善盡舉
    證責任者，均不得謂行為人為未盡注意義務而有過失。縱事
    後證明其言論內容與事實不符，亦不能令負侵權行為之損害
    賠償責任，庶幾與『真實惡意』（actual malice）原則所
    揭櫫之旨趣無悖」。換言之，行為人依其所提證據資料有相
    當理由確信其為真實，且非僅涉及私德而與公共利益有關，
    符合真實善意，應屬言論自由權利之正當行使，即為侵害名
    譽行為之阻卻違法事由，縱有致使他人權利受侵害之結果，
    亦難謂有何民法第184條侵權行為要件中之不法侵害可言。
  (二)又民法上不法侵害他人之名譽，則不論行為人之行為係出於
    故意或過失，均應負損害賠償責任，此觀民法第184條第1項
    前段及第195條第1項之規定自明。而所謂過失，乃應注意能
    注意而不注意即欠缺注意義務之謂。構成侵權行為之過失，
    係指抽象輕過失即欠缺善良管理人之注意義務而言。行為人
    已否盡善良管理人之注意義務，應依事件之特性，分別加以
    考量，因行為人之職業、危害之嚴重性、被害法益之輕重、
    防範避免危害之代價，而有所不同。新聞自由攸關公共利益
    ，國家應給予最大限度之保障，俾新聞媒體工作者提供資訊
    、監督各種政治及社會活動之功能得以發揮；倘嚴格要求其
    報導之內容必須絕對正確，則將限縮其報導空間，造成箝制
    新聞自由之效果，影響民主多元社會之正常發展。故新聞媒
    體工作者所負善良管理人之注意義務，應從輕酌定之。倘其
    在報導前業經合理查證，而依查證所得資料，有相當理由確
    信其為真實者，應認其已盡善良管理人之注意義務而無過失
    ，縱事後證明其報導與事實不符，亦不能令負侵權行為之損
    害賠償責任（最高法院93年台上字第851號判決意旨參照）
    。
  (三)而所謂「可受公評之事」者，係依事件之性質與影響，應受
    公眾為適當之評論，至於是否屬可受公評之事，應就具體事
    件，以客觀之態度、社會公眾之認知及地方習俗等認定之，
    一般而言，凡涉及國家社會或多數人利益者，皆屬之。經查
    ，系爭新聞報導之內容，述及上訴人等人領有僑中字中醫師
    證書，然未於94年底前通過考試，取得台中字中醫師證書，
    不得開業，上訴人等人仍在國內執行中醫師業務等情，實與
    病患權益有關，於提醒病患注意自身權益、善選中醫師等，
    均涉及公益，是該報導對象，核屬「可受公評之事」無訛。
  (四)按已領有僑中字中醫師證書者，應於94年12月31日前經中醫
    師檢覈筆試及格，取得台中字中醫師證書，始得回國執業；
    醫師應向執業所在地直轄市、縣（市）主管機關申請執業登
    記，領有執業執照，始得執業，醫師法第3條第4項、第8條
    第1項分別定有明文。本件上訴人等不否認其等雖已領有僑
    中字中醫師證書，然未於94年12月31日前經中醫檢覈筆試及
    格，取得台中字中醫師證書之事實；又依台北市政府衛生局
    行政處分書所載，上訴人二人均違反醫師法第3條第4項規定
    ，並皆因未依同法第8條第1項規定領有執業執照，仍執行醫
    療業務，均經台北市政府衛生局依同法第27條規定處以罰鍰
    等語（見原審卷第61、64頁），足認主管機關即台北市政府
    衛生局係認：持僑中字中醫師證書者應經考試並取得台中字
    中醫師證書始得辦理開業執照執業甚明。且系爭報導亦確有
    刊出訪問台北市衛生局醫謢管理處處長、台北市中醫師公會
    總幹事等人之訪問內容，是被上訴人辯稱於系爭報導刊登前
    ，已盡合理之查證，足認上訴人等不得執行醫療業務等語，
    並非虛妄。
  (五)上訴人等雖主張：「密醫」係一般社會上對於不具有醫師資
    格、醫療專業知識、技術，而從事醫療行為人之俗稱，伊等
    具有醫師資格，自非密醫，系爭報導指稱伊等係密醫，容有
    不實云云。經查，系爭報導固以標題刊載「踢爆千名密醫違
    法看診」，惟下一標題則刊載「僑中字」冒合格中醫，且綜
    觀系爭報導已表明：持僑中字中醫師證書之中醫師須於94年
    底通過考試，否則不得開業，如繼續違法看診，影響病患權
    益等情，而系爭報導曾經合理查證，已詳如前述，因該報導
    主要在上訴人等人是否違法看診，則所遣詞用字縱有誇張，
    並未背離原報導之內容，況系爭報導僅表示上訴人等人未依
    規定取得台中字醫師證書，不得執業，並非指稱上訴人等不
    具有醫師資格。縱認上訴人領有僑中字中醫師證書，雖未領
    有台中字中醫師證書，仍具有醫師資格，且系爭報導中出現
    「密醫」之負面文字。然主管機關即台北市政府衛生局係認
    ：持僑中字中醫師證書者應經考試並取得台中字中醫師證書
    始得辦理開業執照執業，已詳如前述，且台北市衛生局醫謢
    管理處處長於系爭報導訪問時亦稱：以「僑中字」執業的中
    醫師，皆依醫師法送法院，一旦不起訴又繼續開業，才會改
    處罰鍰，被上訴人等究屬新聞從業人員，並非專責調查、審
    理之司法機關，其等經合理查證之相關資料而有相當理由確
    信上訴人等人係屬密醫，已盡善良管理人注意義務，而無故
    意或過失，亦難認其等係出於惡意，而應負侵權行為之損害
    賠償責任。上訴人等此部分之主張，自不足採。
  (六)上訴人等又主張：「真實惡意」原則應非判斷民事侵權責任
    之必要責任條件，釋字第509號適用範圍應限縮不及於民事
    不法之認定等語。惟按涉及侵害他人名譽之言論，可包括事
    實陳述與意見表達，前者具有可證明性，後者則係行為人表
    示自己之見解或立場，無所謂真實與否。而民法上名譽權之
    侵害雖與刑法之誹謗罪不相同，惟刑法就誹謗罪設有處罰規
    定，該法第310條第3項規定「對於所誹謗之事，能證明其為
    真實者，不罰。但涉於私德而與公共利益無關者，不在此限
    」；同法第311條第3款規定，以善意發表言論，對於可受公
    評之事，而為適當之評論者，亦在不罰之列。蓋不問事實之
    有無，概行處罰，其箝制言論之自由，及妨害社會，可謂至
    極。凡與公共利益有關之真實事項，如亦不得宣佈，基於保
    護個人名譽，不免過當，而於社會之利害，未嘗慮及。故參
    酌損益，乃規定誹謗之事具真實性者，不罰。但僅涉及私德
    而與公共利益無關者，不在此限。又保護名譽，應有相當之
    限制，否則箝束言論，足為社會之害，故以善意發表言論，
    就可受公評之事，而適當之評論者，不問事之真偽，概不予
    處罰。上述個人名譽與言論自由發生衝突之情形，於民事上
    亦然。是有關上述不罰之規定，於民事事件即非不得採為審
    酌之標準。申言之，行為人之言論雖損及他人名譽，惟其言
    論屬陳述事實時，如能證明其為真實，或行為人雖不能證明
    言論內容為真實，但依其所提證據資料，足認為行為人有相
    當理由確信其為真實者（參見司法院大法官會議釋字第五○
    九號解釋）；或言論屬意見表達，如係善意發表，對於可受
    公評之事，而為適當之評論者，不問事之真偽，均難謂係不
    法侵害他人之權利，尚難令負侵權行為損害賠償責任。又陳
    述之事實如與公共利益相關，為落實言論自由之保障，亦難
    責其陳述與真實分毫不差，祇其主要事實相符，應足當之（
    最高法院96年台上字第928號判決意旨參照），系爭報導對
    象核屬「可受公評之事」，且經合理之查證，亦已詳如前述
    ，上訴人等此部分之主張，亦不足採。
五、綜上所述，上訴人等主張：系爭報導為不實之報導，侵害伊
    等之名譽權，為不可採。被上訴人等抗辯：伊等係對於可受
    公評之事為報導，且於系爭報導文字刊登前已經合理之查證
    ，已盡善良管理人注意義務，而無故意或過失，為可採。從
    而，上訴人主張本於民法第184條第1項前段、第185條、第
    188條、第195條規定之侵權行為法律關係，請求被上訴人等
    連帶給付上訴人丙○○、甲○○各100萬元，及均自起訴狀
    繕本送達之翌日起至清償日止，按年息5%計算之利息，為無
    理由，不應准許。其假執行之聲請亦失所附麗，應併予駁回
    。原審為上訴人敗訴之判決，及駁回其假執行之聲請，核無
    不合。上訴意旨指摘原判決不當，求予廢棄改判，為無理由
    ，應予駁回。
六、本件事證已臻明確，兩造其餘陳述及攻擊防禦方法，經審酌
    後核與判決結果不生影響，爰不再一一論述，附此敘明。
據上論結，本件上訴為無理由，依民事訴訟法第449條第1項、第
78條、第85條第1項前段，判決如主文。
中　　華　　民　　國　　96　　年　　10　　月　　30　　日
　　　　　　　　　  民事第三庭
                      　審判長法　官 林敬修
　　　　　　　　　　          法　官 藍文祥
　　　　　　　　　　          法　官 黃騰耀
正本係照原本作成。
如不服本判決，應於收受送達後20日內向本院提出上訴書狀，其
未表明上訴理由者，應於提出上訴後20日內向本院補提理由書狀
（均須按他造當事人之人數附繕本）上訴時應提出委任律師或具
有律師資格之人之委任狀；委任有律師資格者，另應附具律師資
格證書及釋明委任人與受任人有民事訴訟法第466條之1第1項但
書或第2項（詳附註）所定關係之釋明文書影本。
中　　華　　民　　國　　96　　年　　10　　月　　31　　日
　　　　　　　　　　　　　　　書記官 秦仲芳
附註：
民事訴訟法第466條之1（第1項、第2項）：
對於第二審判決上訴，上訴人應委任律師為訴訟代理人。但上訴
人或其他法定代理人具有律師資格者，不在此限。
上訴人之配偶、三親等內之血親、二親等內之姻親，或上訴人為
法人、中央或地方機關時，其所屬專任人員具有律師資格並經法
院認為適當者，亦得為第三審訴訟代理人。
